臺灣桃園地方法院刑事判決　　　　　 95年度交簡上字第166號
上　訴　人　乙○○
即　被　告
　　　　　　　　　　　弄2號
上列上訴人即被告因過失傷害案件，不服本院中華民國95年9月
26日95年度桃交簡字第1839號第一審簡易判決（聲請簡易判決處
刑書案號：95年度偵字第7444號），提起上訴，本院管轄之第二
審地方法院合議庭判決如下：
    主  文
上訴駁回。
    事  實
一、乙○○於民國（下同）95年1 月18日上午11時許，駕駛車牌
    號碼EY-0489 號自用小客車搭載其妻游鄭婉容，沿桃園縣桃
    園市○○路往南崁方向行駛於外側車道，嗣於同日上午11時
    50分許，行至上開中正路與南平路欲右轉駛進南平路時，原
    應注意轉彎車應讓直行車先行，且汽車行駛時，駕駛人應注
    意車前狀況及兩車併行之間隔，並隨時採取必要之安全措施
    ，依當時情形，天氣為晴、日間有自然光線、市區○○道路
    ○路面乾燥無缺陷或障礙物、視距良好，且依其智識、能力
    又無不能注意之情事，然於行至上開中正路與南平路交岔路
    口前，疏未注意甲○○騎乘車牌號碼MG5-677 號機車行駛於
    右前側，即貿然開始進行右轉之動作而未與甲○○所駛乘之
    機車保持安全間隔，致乙○○所駕駛之自用小客車右前方擦
    撞甲○○所騎乘機車之左後方，致甲○○人車倒地，造成甲
    ○○受有右側、膝蓋、雙上肢、臉部多處擦傷、左側手腕挫
    傷等傷害。乙○○於肇事後即停留在現場，並主動向到場處
    理員警自首，進而接受裁判。
二、案經乙○○訴由桃園縣政府警察局桃園分局報請臺灣桃園地
    方法院檢察署檢察官偵查後聲請以簡易判決處刑。
    理  由
一、訊之被告乙○○固承認有於上揭時、地駕駛車牌號碼EY-048
    9 號自用小客車與告訴人甲○○所騎乘之車牌號碼MG5-677
    號機車發生車禍之事實，惟矢口否認有何過失情形，辯稱：
    伊當時在路口等紅燈，是告訴人從後方擦撞伊車輛右前方云
    云。經查：
  (一)被告於前開時間，自桃園縣桃園市○○路駕車準備右轉南平
    路，於該路口與告訴人甲○○所騎乘之機車發生碰撞，致告
    訴人甲○○受有右側、膝蓋、雙上肢、臉部多處擦傷、左側
    手腕挫傷等傷害，業據告訴人甲○○於警詢、偵查及審理時
    指訴明確，且有桃園縣政府警察局桃園分局道路交通事故現
    場圖1 份、道路交通事故調查報告表1 份、現場照片5 張及
    敏盛綜合醫院診斷證明書1 紙在卷可查（偵查卷第10、11、
    12、15至17頁）。
  (二)被告雖以前詞置辯。然查：
  1.被告於警詢時已供稱：車禍發生時係駕駛小客車沿中正路外
    側車道要右轉南平路，但是還未向右轉等語（偵查卷第5頁
    之95年1 月25日警詢筆錄），再依卷附道路交通事故現場圖
    及現場照片所示，被告車輛於車禍發生後，小客車是停於外
    側車道靠右邊的位置，該小客車前輪並已跨過路口白色停止
    線，是核對被告於警詢時之供述及車禍後該自用小客車之停
    止情形，堪認被告於車禍發生前確有開始進行右轉之動作。
  2.再依現場照片顯示，被告所駕駛之小客車係紅色，車禍發生
    後，告訴人所騎乘機車僅有左後方遺有紅色烤漆之括痕，而
    被告車輛之右前車門開始處有括擦痕跡，被告車輛右側後照
    鏡並有向後折合情形。據上，依告訴人機車左後方有紅色烤
    漆括痕及被告汽車右前車門有括擦痕跡等情形觀察，足認本
    件汽車與機車之碰撞點係發生於汽車右前車門及機車左後側
    處。再從車禍發生後被告車輛右側後照鏡有向後折合之情形
    觀察，該右側後照鏡既位於右前車門前端，恰與前揭汽車擦
    撞機車之起點相合，顯然係被告汽車自後擦撞告訴人機車始
    能造成向後折合之情形。雖然被告對於上開右側後照鏡向後
    折合情形於審理時辯稱：是告訴人機車撞到伊汽車右後照鏡
    的下方，人要倒地時，有伸手來攀該右後照鏡，所以該右後
    照鏡才會折起來云云（本院卷第24頁之95年12月1 日準備程
    序筆錄），然而證人即與被告同車之游鄭婉容於審理時證稱
    ：車禍發生後伊看到一部機車倒在伊汽車的旁邊，有一位小
    姐趴在機車上在打行動電話，就有人將該名小姐扶到路邊，
    過了一會兒就有人將機車扶到路旁等語（本院卷第53頁之96
    年1 月22日審判筆錄），並無被告所辯告訴人於機車將倒之
    際伸手攀扶該後照鏡之情形，是被告此部分所辯尚難採信。
    從而，依車禍後汽車停止之位置、汽車與機車所呈現之擦撞
    痕跡等相關事證，足認本件車禍確係被告駕駛車輛自後擦撞
    告訴人而肇致，至於證人游鄭婉容於本院審理時證述車禍發
    生時，被告車輛係於停止於路口等待紅燈，是告訴人機車過
    來撞他們的汽車云云，惟證人游鄭婉容上開證述既與既存之
    車輛擦撞痕跡及車輛停止情形不符，且證人游鄭婉容又被告
    之妻，其證詞難免有偏頗之處，尚難採為本案論斷之依據。
  (三)按轉彎車應讓直行車先行；汽車行駛時，駕駛人應注意車前
    狀況及兩車併行之間隔，並隨時採取必要之安全措施，道路
    交通安全規則第第102 條第1 項第7 款、第94條第3 項定有
    明文，被告駕駛汽車依法負有上開注意義務，參以事發當時
    之現場情形，並無不能注意之情事，其竟疏未注意車前狀況
    ，及兩車併行之安全間隔，貿然於上開路口開始進行右轉動
    作，致生本件車禍，被告顯有過失。又告訴人既係因本件車
    禍而受有傷害，被告之過失行為與告訴人之傷害間復有相當
    因果關係，是被告自應負過失傷害之責。是本件事證明確，
    被告犯行堪以認定，應依法論罪科刑。
二、新、舊法比較部分：
  (一)按修正後刑法第2 條第1 項之規定：「行為後法律有變更者
    ，適用行為時之法律。但行為後之法律有利於行為人者，適
    用最有利於行為人之法律」，係規範行為後法律變更所生新
    舊法比較適用之準據法，於新法施行後，應適用新法第2 條
    第1 項之規定，為「從舊從輕」之比較；比較時應就罪刑有
    關之共犯、未遂犯、想像競合犯、牽連犯、連續犯、結合犯
    ，以及累犯加重、自首減輕暨其他法定加減原因（如身分加
    減）與加減例等一切情形，綜其全部罪刑之結果而為比較（
    最高法院95年第8 次刑庭會議決議參照）。經查：
  1.刑法第41條第1 項業於94年1 月7 日修正公布，並於95年7
    月1 日施行，修正前刑法第41條第1 項前段規定：「犯最重
    本刑為5年 以下有期徒刑以下之刑之罪，而受6 個月以下有
    期徒刑或拘役之宣告，因身體、教育、職業、家庭之關係或
    其他正當事由，執行顯有困難者，得以1 元以上3 元以下折
    算一日，易科罰金。」又被告行為時之易科罰金折算標準，
    修正前罰金罰鍰提高標準條例第2 條前段（現已刪除）規定
    ，就其原定數額提高為100 倍折算1 日，則本件被告行為時
    之易科罰金折算標準，應以銀元300 元折算1 日，經折算為
    新臺幣後，應以新臺幣900 元折算為1 日；修正後刑法第41
    條第1 項前段則規定：「犯最重本刑為5 年以下有期徒刑以
    下之刑之罪，而受6 個月以下有期徒刑或拘役之宣告者，得
    以新臺幣1,000 元、2, 000元或3,000 元折算1 日，易科罰
    金。」此項修正屬科刑規範事項之變更，其折算標準為裁判
    時所應諭知，亦屬法律變更。經比較前述新、舊法結果，修
    正後規定並未較有利於行為人，自應適用被告行為時之法律
    。
  2.關於被告自首之問題，修正前刑法第62條規定「對於未發覺
    之罪自首而受裁判者，減輕其刑。但有特別規定者，依其規
    定。」修正後刑法第62條則規定「對於未發覺之罪自首而受
    裁判者，得減輕其刑。但有特別規定者，依其規定。」比較
    新舊法之結果，舊法較有利於被告，此部分自應適用修正前
    刑法之有關規定。
  (二)又按修正後刑法第2 條第1 項之規定，係規範行為後「法律
    變更」所生新舊法比較適用之準據法，故如新舊法處罰之輕
    重相同，即無比較適用之問題，非此條所指之法律有變更，
    即無本條之適用，應依一般法律適用原則，適用裁判時法（
    最高法院95年第21次刑事庭會議紀錄參照）。經查，被告所
    犯過失傷害罪，其法定刑有罰金刑主刑之規定，是就罰金主
    刑部分之修正，容有比較之必要。修正前刑法第33條第5 款
    關於主刑之罰金刑，原係規定（銀元）1 元以上，另依「罰
    金罰鍰提高標準條例」第1 條前段、第3 條規定（含72 年7
    月27日司法院、行政院令發布「提高罰金罰鍰倍數及開始施
    行日期令」，自72年8 月1 日起，將刑法定有罰金各條之罰
    金數額，均提高為10倍）、「現行法規所定貨幣單位折算新
    臺幣條例」第2 條規定（貨幣單位為圓、銀元或元者，以新
    臺幣元之三倍折算之），應為「新臺幣30元」以上。修正後
    之刑法第33條第5 款規定則提高為「新台幣1 千元以上，以
    百元計算」。經新、舊法結果，自以修正前之刑法第33 條
    第5 款較有利於被告，而應適用修正前該條規定。再查95
    年6 月14日另修正公布刑法施行法第1 條之1 規定：「中華
    民國94年1 月7 日刑法修正施行後，刑法分則編所定罰金之
    貨幣單位為新臺幣。94年1 月7 日刑法修正時，刑法分則編
    未修正之條文定有罰金者，自94年1 月7 日刑法修正施行後
    ，就其所定數額提高為30倍。但72年6 月26日至94年1 月7
    日新增或修正之條文，就其所定數額提高為3 倍」。該條立
    法理由謂：「依94年1 月7 日修正之刑法第33條第5 款規定
    ，罰金貨幣單位已改為新臺幣，刑法分則編各罪所定罰金之
    貨幣單位，自應配合上開規定修正，爰為第一項規定」、「
    刑法24年施行後，為解決國民所得經濟水準已大幅提昇問題
    ，有關罰金與罰鍰倍數之調整及銀元與新臺幣之折算標準，
    訂有『罰金罰鍰提高標準條例』及『現行法規所定貨幣單位
    折算新臺幣條例』，除罰金以1 銀元折算3 元新臺幣外，並
    將72年6 月26日以前修　正之刑法部分條文罰金數額提高為
    10倍；其後修正者則不再提高倍數，亦即刑法分則各罪罰金
    數額視前開情形分別提高為30倍或3 倍。考量新修正之刑法
    施行後，不再適用『現行法規所定貨幣單位折算新臺幣條例
    』，為使罰金數額趨於一致，避免衍生新舊法比較適用問題
    ，以緩和實務適用法律之衝擊，於不變動罰金數額之前提下
    ，爰為第二項規定」等語。自上述立法理由可知，刑法施行
    法第1 條之1 顯係配合新刑法修正後，就刑法分則罰金刑部
    分，變更貨幣單位為新臺幣，並統一提高罰金數額，以替代
    「罰金罰鍰提高標準條例（第一條）」及「現行法規所定貨
    幣單位折算新臺幣條例」之「準據法」性質之法律，且關於
    刑法第320 條第1 項及同法第354 條法定刑，其罰金主刑之
    適用結果並無不同，自無新舊法比較之必要，而逕適用刑法
    施行法第1 條之1 第1 項規定。
三、核被告乙○○所為，係犯刑法第284 條第1 項前段之過失傷
    害罪。又被告於肇事後即停留於現場向到場處理之警員表明
    為駕駛人，並進而接受裁判等情，業經被告及告訴人於原審
    審理時陳述明確，應依修正前刑法第62條前段規定減輕其刑
    。原審以被告上揭罪證明確，適用適用刑法第284 條第1 項
    前段，修正前刑法第62條前段、第41條第1 項前段，罰金罰
    鍰提高標準條例第1 條前段，修正前罰金罰鍰提高標準條例
    第2 條之規定，並審酌被告之素行，過失程度、生活狀況、
    智識程度、告訴人所受傷害、被告犯後否認犯行，且未與告
    訴人達成和解等一切情狀，量處被告拘役50日，並諭知易科
    罰金之折算標準，其認事用法均無不當，量刑亦稱妥適。被
    告上訴否認犯罪，並無理由，應予駁回。又刑法施行法第1
    條之1 係配合新刑法修正後，就刑法分則罰金刑部分，變更
    貨幣單位為新臺幣，並統一提高罰金數額，以替代「罰金罰
    鍰提高標準條例（第一條）」及「現行法規所定貨幣單位折
    算新臺幣條例」之「準據法」性質之法律，已詳述如前，然
    就本件罰金主刑之適用，原審仍引用罰金罰鍰提高標準條例
    第1 條前段，惟對判決不生影響，上訴審勿庸撤銷改判（最
    高法院95年第21次刑事庭會議決議參照），併此敘明。
據上論斷，依刑事訴訟法第455 條之1 第1 項、第3 項、第368
條，判決如主文。
本案經檢察官何嘉仁到庭執行職務。
中　　華　　民　　國　　96　　年　　2 　　月　　5 　　日
                  刑事第七庭  審判長法　官　江振義
                                    法  官  林惠霞
                                    法  官  劉為丕
上正本證明與原本無異。
不得上訴。
                                    書記官  顏美惠
中　　華　　民　　國　　96　　年　　2 　　月　　6 　　日
